【裁判字號】    97,苗簡,263
【裁判日期】    970530
【裁判案由】    返還消費借貸款
【裁判全文】
臺灣苗栗地方法院民事裁定             97年度苗簡字第263號
原      告  中國信託商業銀行股份有限公司
法定代理人  乙○○
被      告  甲○○
                        號
上列當事人間請求返還消費借貸款事件，本院裁定如下：
    主  文
本件移送臺灣士林地方法院。
    理  由
一、按當事人得以合意定第一審管轄法院；訴訟之全部或一部，
    法院認為無管轄權者，依原告聲請或依職權以裁定移送其管
    轄法院；民事訴訟法第24條第1 項前段、第28條第1 項分別
    定有明文。又民事訴訟法第24條之合意管轄，如當事人之一
    造為法人或商人，依其預定用於同類契約之條款而成立，按
    其情形顯失公平者，他造於為本案之言詞辯論前，得聲請移
    送於其管轄法院，同法第28條第2 項亦有明文；上開第28條
    第2 項條文之立法意旨，在於當事人之一造為法人或商人時
    ，通常居於經濟上之強勢地位，如因契約涉訟而以被告之住
    、居所地應訴，無論勞力、時間、費用、組織及人員編制上
    ，均非有重大不便；如法人或商人以預定用於同類契約之債
    務履行地或合意管轄條款，與非法人或商人之他造訂立契約
    時，他造就此類條款表面上雖有締約與否之自由，實際上幾
    無磋商或變更之餘地，一旦因該契約涉訟，他造即必須遠赴
    法人或商人以定型化契約所預定之法院應訴，在考量應訴之
    不便，且多所勞費等程序上不利益之情況下，經濟上弱勢者
    往往被迫放棄應訴之機會，如此不僅顯失公平，並某程度侵
    害經濟上弱勢者在憲法上所保障之訴訟權，於是特別明文排
    除合意管轄規定之適用。故定型化契約當事人因該契約所生
    爭執涉訟時，如法人或商人據此向合意管轄法院起訴，在不
    影響當事人程序利益及浪費訴訟資源之情況下，非法人或商
    人之他造於為本案之言詞辯論前，得聲請移送於其管轄法院
    。從而，在無其他專屬管轄法院之適用時，法院受理此種移
    轉管轄之聲請，自應依同法第1 條「以原就被」原則定管轄
    法院。另按依一定之事實，足認以久住之意思，住於一定之
    區域者，即為設定其住所於該地，為民法第20條所明定，是
    我國民法關於住所之設定，兼採主觀主義及客觀主義之精神
    ，必須主觀上有久住一定區域之意思，客觀上有住於一定區
    域之事實，該一定之區域始為住所，故住所並不以登記為要
    件；又戶籍法為戶籍登記之行政管理規定，戶籍地址乃係依
    戶籍法所為登記之事項，戶籍地址並非為認定住所之唯一標
    準；最高法院93年度台抗字第393 號裁判意旨可資參照。
三、經查，兩造雖於信用卡約定條款第25條、借款約定書第11條
    分別約定，除法律所規定之法院有管轄權外，合意以臺灣臺
    北地方法院（下稱臺北地院）為第一審管轄法院，惟查，上
    開合意管轄條款係原告於定型化契約中事先單方擬定之條款
    ，衡諸經驗法則，被告並無磋商或變更之餘地；而被告之戶
    籍雖設於苗栗縣頭份鎮○○里○○鄰○○街199 號，然其業已
    具狀向本院陳明其住所地係在台北市士林區○○○路50巷20
    之12號，並聲請移轉管轄至臺灣士林地方法院（下稱士林地
    院）；而被告既已陳明其住所位於台北市士林區，其日常生
    活作息之地點主要應在該地區，故其因系爭契約發生爭執訴
    訟時，對於被告而言，自以在士林地院應訴最稱便利，若認
    被告必須受原告單方所擬定定型化合意管轄條款之約束，而
    另赴本院或臺北地院應訴，如此被告在考量勞力、時間及費
    用等程式上不利益之情況下，或須因此放棄應訴之機會，按
    其情形對被告難謂無顯失公平之處，為保護經濟上弱勢之被
    告，揆諸前揭規定及說明，本件應排除合意管轄條款之適用
    ，而依同法第1 條「以原就被」（即以被告住所地）原則定
    管轄法院。從而被告依民事訴訟法第28條第2 項規定聲請將
    本件移送於士林地院，為有理由，應予准許。
四、依首開法條，裁定如主文。
中    華    民    國    97    年    5     月    30    日
                  簡易庭法  官  邱光吾
以上正本係照原本作成
如不服本裁定應於送達後10日內向本院提出抗告狀，並繳納抗告
費新臺幣1,000元。
                        書記官  葉燕蓉
中    華    民    國    97    年    5     月    30    日


司法院資訊處製作；財團法人民間司法改革基金會備份。
